臺灣臺北地方法院刑事判決　　　　　　　95年度訴字第1507號
公　訴　人　臺灣臺北地方法院檢察署檢察官
被　　　告　甲○○
　　　　　　　　　　樓
上列被告因詐欺等案件，經檢察官聲請以簡易判決處刑（九十五
年度偵緝字第一五九四號），本院認不宜以簡易判決處刑（九十
五年度簡字第二七六二號）而改依通常程序進行，被告於本院準
備程序中就被訴事實為有罪之陳述，經告知簡式審判程序之旨，
並聽取公訴人及被告之意見後，本院合議庭認為適宜由受命法官
獨任進行簡式審判程序而裁定改由受命法官獨任進行簡式審判程
序審理，判決如下：
    主  文
甲○○連續行使偽造私文書，足以生損害於他人，處有期徒刑陸
月，如易科罰金，以銀元佰元即新臺幣玖佰元折算壹日。緩刑
年。
    事  實
一、甲○○前為臺北市中正區○○○路○段六十六號新光三越百
    貨股份有限公司站前店十樓專櫃小姐，於民國九十二年七月
    初某日，在上址以自己名義向百貨公司專櫃小姐及友人召集
    民間互助會，邀集丁○○、丙○○、乙○○、趙茗芬等共計
    十七人加入，且未得林冠裕、陳雅玲、李美貞等三人之同意
    ，即虛列林冠裕、陳雅玲、李美貞等三人之姓名於互助會單
    上而以該三人之名義加入互助會，該互助會連同會首共二十
    一名會員，約定每會金額新臺幣（下同）一萬元，每月一會
    ，於每月十日十三時在上開新光三越百貨股份有限公司站前
    店十樓希雅特專櫃處開標，約定會期自九十二年七月十日起
    至九十四年三月十日止（九十二年七月十日收會頭錢），採
    內標方式，活會會員每次需繳納金額一萬元扣除標金後之會
    款，死會會員原則每期分別繳納一萬元與會首，再由會首轉
    交得標人。甲○○竟基於行使偽造私文書及意圖為自己不法
    所有之概括犯意，利用會員間彼此並不熟識，甚少聯絡及投
    標時會員往往未實際到場，或僅以電話告知欲出標金之機會
    ，連續於如附表所示之時間、地點，未經如附表所示之活會
    會員或虛列會員之授權或同意，即於投標標單上填載該等會
    員姓名及如附表所示之標金，依習慣係表示以各該金額投標
    之意，並將該等標單持以行使參與競標後得標，甲○○於開
    標完畢後旋以口頭告知或以電話聯繫之方式，向丁○○、丙○○等活會會員訛稱如附表所示之會員，以如附表所載之標
    金得標，並向遭冒標之會員誆稱係他會員得標，致使活會會
    員及被冒名之會員均陷於錯誤，誤以為係各該被冒名之人得
    標而分別交付會款予甲○○，以此欺罔方式詐得會款（死會
    會員依互助會契約所繳交予會首之金額非詐欺所受損害，不
    予計入），足以生損害於如附表所示之人及其他活會會員。
    嗣後因會員屢次競標，均無法標得上開互助會，始悉上情。
二、案經丁○○、丙○○訴請臺灣臺北地方法院檢察署檢察官偵
    查聲請以簡易判決處刑，本院認不宜以簡易判決處刑（九十
    五年度簡字第二七六二號）而改依通常程序進行後，甲○○
    於本院準備程序中就被訴事實為有罪之陳述，本院合議庭認
    為適宜由受命法官獨任進行簡式審判程序而裁定改由受命法
    官獨任進行簡式審判程序審理。
    理  由
一、上開事實，業據被告甲○○於本院審理中自白不諱，核與前
    開互助會會員即告訴人丙○○指訴情節大致相符，亦與被害
    人即前開互助會會員乙○○、趙茗芬陳述情節大致相符，並
    有互助會會單影本二份在卷可稽，是被告任意性自白顯與事
    實相符。綜上，本案事證明確，被告犯行堪以認定，應予依
    法論科。
二、按被告行為後，刑法部分條文業於九十四年一月七日修正，
    同年二月二日經總統令公布，並自九十五年七月一日起施行
    。修正後刑法第二條第一項規定：「行為後法律有變更者，
    適用行為時之法律。但行為後之法律有利於行為人者，適用
    最有利於行為人之法律。」，此條規定與刑法第一條罪刑法
    定主義契合，係規範行為後法律變更所生新舊法律比較適用
    之準據，是刑法第二條本身雖經修正，尚無比較新舊法之問
    題，應一律適用裁判時之現行刑法第二條以決定適用之刑罰
    法律。又本次修正涵蓋之範圍甚廣，故比較新舊法時，應就
    罪刑有關之共犯、未遂犯、想像競合犯、牽連犯、連續犯、
    結合犯，以及累犯加重、自首減輕暨其他法定加減原因（如
    身分加減）與加減例等一切情形，綜其全部罪刑之結果而為
    比較，復有最高法院九十五年五月二十三日所為九十五年度
    第八次刑事庭會議決議第一點法律變更比較適用原則(四)可
    資參照。
三、(一)按互助會之標單，寫有標息及標會者之署押，依習慣係
        表示投標會款之私文書，為刑法第二百二十條（係指八
        十六年十月八日修正前之刑法第二百二十條，即現行刑
        法第二百二十條第一項）之準私文書（最高法院八十二
        年度臺上字第二一七號判決參照）。查被告在標單上偽
        填如附表所示之活會會員姓名或虛列入會會員姓名及標
        金詐標會款，依民間互助會之習慣，足以表示該名義人
        願出所書利息金額標取會款，該標單係以文書論之準私
        文書，被告偽造上開標單用以投標，並冒用他人名義得
        標，致各該活會會員陷於錯誤繳交會款，自足以生損害
        於如附表所示之被冒標會員、活會會員及虛列入會會員
        ，核其所為係犯刑法第二百十六條、第二百二十條第一
        項、第二百十條之行使偽造私文書罪及第三百三十九條
        第一項之詐欺取財罪。被告偽造署押之行為係偽造私文
        書行為之一部，偽造私文書之低度行為又為行使之高度
        行為所吸收，均不另論罪。再刑法第三百三十九條第一
        項之詐欺取財罪之法定刑為「五年以下有期徒刑、拘役
        或科或併科（銀元）一千元以下罰金。」，依修正後刑
        法施行法所增訂第一條之一第一項「中華民國九十四年
        一月七日刑法修正施行後，刑法分則編所定罰金之貨幣
        單位為新臺幣。」及該條第二項「九十四年一月七日刑
        法修正時，刑法分則編未修正之條文定有罰金者，自九
        十四年一月七日刑法修正施行後，就其所定數額提高為
        三十倍。但七十二年六月二十六日至九十四年一月七日
        新增或修正之條文，就其所定數額提高為三倍。」之規
        定，刑法第三百三十九條第一項之詐欺取財罪所得科處
        之罰金刑為新臺幣三萬元以下罰金，而依被告行為時之
        法律即罰金罰鍰提高標準條例第一條前段規定提高倍數
        為十倍之規定，所得科處之罰金刑則為銀元一萬元以下
        罰金，經換算為新臺幣後為新臺幣三萬元以下罰金，適
        用結果二者罰金額度相同，應逕行適用裁判時法即刑法
        施行法第一條之一第一項、第二項前段之規定。另依修
        正後刑法第三十三條第五款：「主刑之種類如下：‧‧
        ‧五、罰金：新臺幣一千元以上，以百元計算之。」之
        規定，刑法第三百三十九條第一項所得科處之罰金刑最
        低為新臺幣一千元；而被告行為時之法律即修正前刑法
        第三十三條第五款規定之罰金最低額（銀元）一元計算
        ，該罪之罰金刑最低額為銀元一元，若換算為新臺幣，
        最低額僅為新臺幣三元，因此，就罰金刑法定最低刑度
        部分比較上述修正前、後之法律，自以被告行為時即修
        正前刑法第三十三條第五款之規定較有利於被告。
    (二)被告先後六次行使偽造私文書及詐欺取財之犯行，如依
        舊法，因時間緊接，方法相同，所為各係觸犯構成要件
        相同之罪名，顯係基於概括犯意反覆為之，各為連續犯
        ，惟被告行為後新法業已刪除連續犯之規定，此刪除雖
        非犯罪構成要件之變更，但顯已影響行為人刑罰之法律
        效果，自屬法律有變更，是被告上開行使偽造私文書及
        詐欺取財犯行若依新法，即不得論以連續犯，且非屬接
        續犯、集合犯等包括一罪之關係，而須分論併罰，是比
        較新舊法之結果，認修正前之法律較有利於被告，依刑
        法第二條第一項前段之規定，自應適用較有利於行為人
        之法律即修正前刑法第五十六條連續犯之規定各論以一
        罪，並依法加重其刑。公訴人雖僅就如附表編號一至三
        號所示之犯行加以起訴，而未起訴如附表編號四至六號
        所示之犯行，然因此部分與公訴人起訴部分具有修正前
        刑法第五十六條連續犯之裁判上一罪關係，而為起訴效
        力所及，本諸審判不可分，本院仍應一併加以審理，附
        此敘明。再被告每次詐欺行為同時侵害數個活會會員之
        財產法益，觸犯數個同種罪名，屬同種想像競合關係，
        依刑法第五十五條之規定，僅論一詐欺取財罪（按刑法
        第五十五條但書之增訂，僅為法理之明文化，並非法律
        有變更，自無新舊法比較之必要，附此敘明）。
    (三)修正前刑法第五十五條後段原設有牽連犯之規定，於修
        正後則已刪除，此刪除雖非犯罪構成要件之變更，惟原
        屬裁判上一罪之牽連犯之數個犯罪行為，於舊法得從一
        重處斷，依新法即應分論併罰，此刪除顯已影響行為人
        刑罰之法律效果，自屬法律有變更而應為新舊法比較，
        依刑法第二條第一項前段比較新舊法結果，以修正前之
        刑法第五十五條牽連犯之規定有利於被告。是被告所犯
        上開詐欺取財及行使偽造私文書二罪間，有方法結果之
        牽連關係，依刑法第二條第一項前段之規定，應依修正
        前刑法第五十五條牽連犯之規定，從一重依行使偽造私
        文書罪處斷。
    (四)爰審酌被告之素行、犯罪動機、目的、手段、生活狀況
        智識程度、詐欺之金額為六十六萬九千餘元、已與告訴
        人丙○○、被害人乙○○、趙茗芬等人達成和解暨犯罪
        後坦承犯行之態度等一切情狀，量處如主文所示之刑，
        以示懲儆。再修正前刑法第四十一條第一項前段規定：
        「犯最重本刑為五年以下有期徒刑以下之刑之罪，而受
        六個月以下有期徒刑或拘役之宣告，因身體、教育、職
        業、家庭之關係或其他正當事由，執行顯有困難者，得
        以一元以上三元以下折算一日，易科罰金。」，再被告
        行為時之易科罰金折算標準，修正前罰金罰鍰提高標準
        條例第二條（已於九十五年五月十七日修正刪除，並自
        九十五年七月一日起施行）前段規定，就其原定數額提
        高為一百倍折算一日，則本案被告行為時之易科罰金折
        算標準，應以銀元一百元以上，三百元以下折算一日，
        經折算為新臺幣後，應以新臺幣三百元以上，九百元以
        下折算一日。而修正後刑法第四十一條第一項前段則規
        定：「犯最重本刑為五年以下有期徒刑以下之刑之罪，
        而受六個月以下有期徒刑或拘役之宣告者，得以新臺幣
        一千元、二千元或三千元折算一日，易科罰金。」，經
        比較新舊法結果，以行為時所適用之修正前刑法第四十
        一條第一項、修正前罰金罰鍰提高標準條例第二條規定
        較有利於被告，是依刑法第二條第一項前段之規定，自
        應適用行為時即修正前刑法第四十一條第一項前段、修
        正前罰金罰鍰提高標準條例第二條之規定，併諭知被告
        易科罰金之折算標準。另刑法第七十四條於被告行為後
        亦已修正公布施行，矧有關緩刑之宣告，因非行為可罰
        性之法律規範變更問題，僅為刑之宣告規範發生變更，
        自應適用修正後之刑法第七十四條之規定（最高法院九
        十五年五月二十三日所為之九十五年度第八次刑事庭會
        議決議第七點參照）。查被告前未曾因故意犯罪受有期
        徒刑以上刑之宣告，有臺灣高等法院被告前案紀錄表在
        卷可考，其因一時失慮致罹刑典，犯罪後已坦承犯行，
        知所悔悟，且被告業已取得告訴人丙○○及被害人乙○○、趙茗芬等人諒解，本院認被告經此偵、審程序之教
        訓後，當知所警惕而無再犯之虞，是上開所宣告之刑，
        以暫不執行為適當，爰併予宣告緩刑三年，以啟自新。
        至被告所偽造之標單多紙，既已丟棄滅失不存在，業據
        其供陳在卷，經核與民間標會習慣相符，雖為供犯罪所
        用之物，亦無庸宣告沒收，附此敘明。
四、(一)公訴意旨另以：被告基於意圖為自己不法所有之概括犯
        意，於九十三年一月十二日冒用許婉玲名義、於九十三
        年七月十日冒用告訴人丁○○名義，分別於投標單上書
        寫一千七百元、二千一百元之金額作為標息，並持上開
        偽造之標單參加競標，致告訴人丁○○等會員因而陷於
        錯誤，如期支付會款，因認被告此部分亦涉犯刑法第三
        百三十九條第一項之詐欺取財及刑法第二百十六條、第
        二百十條之行使偽造私文書罪嫌云云。
    (二)按犯罪事實應依證據認定之，無證據不得認定犯罪事實
        ；又不能證明被告犯罪或其行為不罰者應諭知無罪之判
        決，刑事訴訟法第一百五十四條第二項、第三百零一條
        第一項分別定有明文。次按事實之認定，應憑證據，如
        未能發現相當證據，或證據不足以證明，自不能以推測
        或擬制之方法，為裁判基礎（最高法院四十年臺上字第
        八六號判例參照）。認定犯罪事實，所憑之證據，雖不
        以直接證據為限，間接證據亦包括在內，然無論直接或
        間接證據，其為訴訟上之證明，須於通常一般之人均不
        致於有所懷疑，而得確信其為真實之程度者，始得據之
        為有罪之認定，倘其證明尚未達到此一程度，而有合理
        性懷疑之存在時，即無從為有罪之認定，此亦有最高法
        院七十六年臺上字第四九八六號判例可資參照。再「檢
        察官代表國家提起公訴，依檢察一體原則，到庭實行公
        訴之檢察官如發現起訴書認事用法有明顯錯誤，固得本
        於自己確信之法律見解，於論告時變更起訴之法條，或
        另為其他適當之主張。然刑事訴訟之審判，係採彈劾主
        義，亦即不告不理原則，法院對於被告之行為，應受審
        判之對象（範圍），乃指起訴書（或自訴狀）所記載之
        被告『犯罪事實』（包括與之有連續犯、想像競合犯、
        牽連犯等具有同一案件關係之犯罪事實）而言。起訴係
        一種訴訟上之請求，犯罪已經起訴，產生訴訟繫屬及訴
        訟關係，法院即有審判之權利及義務。是以若起訴書犯
        罪事實欄內，對此項行為已予以記載，即為法院應予審
        判之對象。審判之事實範圍，既以起訴之事實（包括擴
        張之事實）為範圍，如事實已經起訴而未予裁判，自屬
        違背法令，此觀刑事訴訟法第三百七十九條第十二款規
        定自明。訴經提起後，於符合同法第二百六十五條之規
        定，固許檢察官得為訴之追加，但仍以舊訴之存在為前
        提；必要時，檢察官亦得依同法第二百六十九條規定，
        以『撤回書』敘述理由請求撤回起訴；惟單一案件之事
        實，僅就一部分事實撤回起訴，基於審判不可分之關係
        ，並不生撤回效力，而犯罪事實之一部減縮（即起訴事
        實大於判決事實），應分別情形於理由內為說明，刑事
        訴訟法對此尚無所謂擬制撤回起訴之規定。又本法亦無
        如民事訴訟法設有訴之變更之規定，得許檢察官就其所
        起訴之被告或犯罪事實加以變更，其聲請變更，除係具
        有另一訴訟之情形，應分別辦理外，並不生訴訟法上之
        效力，法院自不受其拘束。司法審判實務中，到庭實行
        公訴之檢察官於其提出之「論告書」或於言詞辯論時所
        為之主張或陳述，常有與起訴書所載犯罪事實不盡相同
        之情形。於此，應先究明其論告時之所述，究屬訴之追
        加、撤回或變更範疇，抑或原本係屬於起訴效力所及之
        他部事實之擴張、或起訴事實之一部減縮，而異其處理
        方式（如屬後者事實之擴張、減縮，應僅在促使法院之
        注意，非屬訴訟上之請求）。除撤回起訴已生效力，其
        訴訟關係已不存在，法院無從加以裁判外，其他各種情
        形，法院自不得僅就檢察官論告時所陳述或主張之事實
        為裁判，而置原起訴事實於不顧。」，復經最高法院著
        有九十五年度臺上字第二六三三號判決可資查考（最高
        法院九十五年度臺上字第六二二四、六六四六號判決要
        旨同）。
    (三)公訴人認被告涉有此部分犯行，無非以告訴人丁○○之
        指訴及卷附之互助單影本二紙為據，訊據被告堅決否認
        涉有此部分之犯行，辯稱：並未於九十三年七月十日以
        告訴人丁○○名義冒標互助會，該次確實為告訴人丁○○得標，僅係其未將得標款項交付告訴人丁○○耳，至
        其於九十三年一月十二日係以李美貞之名義以一千七百
        元之標金冒標會，並非以許婉玲之名義冒標會等語。
    (四)經查：告訴人丁○○於本院審理中陳稱：不知道九十五
        年七月十日那次是渠或丙○○得標，不確定被告有無用
        渠名義或羅方俊之名義冒標（見本院九十六年一月二十
        二日準備程序筆錄）等語，顯見告訴人丁○○亦無法確
        認渠究有無遭被告冒標，而依卷附之互助會單，亦難得
        出被告有於九十三年一月十二日冒用許婉玲名義、於九
        十三年七月十日冒用告訴人丁○○名義，分別於投標單
        上書寫一千七百元、二千一百元之金額作為標息冒標會
        之結論，是依公訴人所提出之證據，尚難認被告涉有此
        部分之犯行，蒞庭之公訴人於本院九十六年二月五日行
        準備程序時及九十六年三月二十二日審判時亦認被告係
        冒用如附表所示之活會會員或虛列入會之會員名義標會
        而當庭更正犯罪事實並認被告並未涉犯此部分之犯行（
        見九十六年二月五日準備程序筆錄、九十六年三月二十
        二日審判筆錄），是此部分無法證明被告犯罪，揆之前
        開說明，本院本應為被告無罪判決之諭知，然因公訴人
        認此部分與前開論罪科刑部分，有連續犯之裁判上一罪
        關係，是就此部分爰不另為無罪判決之諭知，附此敘明
        。
據上論斷，應依刑事訴訟法第二百七十三條之一第一項、第二百
九十九條第一項前段，刑法第二條第一項、第二百十六條、第二
百二十條第一項、第二百十條、第三百三十九條第一項、第七十
四條第一項第一款、修正前刑法第五十六條、第五十五條、第四
十一條第一項前段，修正前罰金罰鍰提高標準條例第二條，刑法
施行法第一條之一第一項、第二項前段，現行法規所定貨幣單位
折算新臺幣條例第二條，判決如主文。
本案經檢察官涂永欽到庭執行職務
中　　華　　民　　國　　96　　年　　4　　 月　　9　　 日
　　　　　　　　　刑事第九庭  法　官　黃紹紘
以上正本證明與原本無異。
如不服本判決，得於判決送達後十日內，向本院提出上訴狀（應
抄附繕本）。告訴人或被害人如對於本判決不服者，應具備理由
請求檢察官上訴，其上訴期間之計算係以檢察官收受判決正本之
日期為準。
　　　　　　　　　　　　　　　書記官　陳靜君
中　　華　　民　　國　　96　　年　　4 　　月　　10　　日
附錄本案論罪科刑所犯法條全文
刑法第二百十條
偽造、變造私文書，足以生損害於公眾或他人者，處五年以下有
期徒刑。
刑法第二百十六條
行使第二百十條至第二百十五條之文書者，依偽造、變造文書或
登載不實事項或使登載不實事項之規定處斷。
刑法第二百二十條
在紙上或物品上之文字、符號、圖畫、照像，依習慣或特約，足
以為表示其用意之證明者，關於本章及本章以外各罪，以文書論
。
錄音、錄影或電磁紀錄，藉機器或電腦之處理所顯示之聲音、影
像或符號，足以為表示其用意之證明者，亦同。
刑法第三百三十九條
意圖為自己或第三人不法之所有，以詐術使人將本人或第三人之
物交付者，處五年以下有期徒刑、拘役或科或併科一千元以下罰
金。
以前項方法得財產上不法之利益或使第三人得之者亦同。
前二項之未遂犯罰之。
